【裁判字號】    97,交聲,1703
【裁判日期】    971231
【裁判案由】    違反道路交通管理處罰條例聲明異議
【裁判全文】
臺灣士林地方法院交通事件裁定        97年度交聲字第1703號
原處分機關  臺北市交通事件裁決所
異  議  人  甲○○
即受處分人
上列異議人即受處分人因違反道路交通管理處罰條例案件，對原
處分機關臺北市交通事件裁決所民國97年12月11日所為之處分（
原處分案號：北市裁罰字第裁22—AEV263111 號），聲明異議，
本院裁定如下：
    主  文
原處分有關處罰鍰新臺幣肆萬玖仟伍佰元部分撤銷。
上開撤銷部分，不罰。
    理  由
一、原處分意旨略以：異議人即受處分人甲○○於民國95年11月
    18日22時19分許，駕駛車號538-DA號營業一般小客車（下稱
    上開營小客車），行經臺北市○○街與安康路32巷口，經臺
    北市政府警察局內湖分局東湖派出所員警攔停進行呼氣酒精
    濃度測試，當場測得其呼氣酒精濃度達每公升0.65毫克，已
    逾規定不得駕駛車輛之濃度標準，乃依法掣單舉發違規，並
    經臺灣士林地方法院檢察署檢察官為緩起訴處分，而緩起訴
    處分期間已屆滿，爰依道路交通管理處罰條例第35條第1項
    第1 款之規定，裁處異議人罰鍰新臺幣49500 元；吊扣駕駛
    執照12個月；並施以道安講習。
二、異議意旨略以：異議人於上揭時、地，因酒後駕車之違規經
    警攔檢並製單舉發，然上開酒醉駕車之同一事實，業經臺灣
    士林地方法院檢察署檢察官為緩起訴處分，並令異議人向社
    團法人中華民國智障者家長總會支付2 萬元，是依照「一事
    不二罰」之法理，其不應再受到行政罰鍰之處罰，然臺北市
    交通事件裁決所裁決需繳納交通違規罰鍰新臺幣49500 元，
    異議人不服，為此聲明異議等語。
三、按汽車駕駛人飲用酒類或其他類似物後其吐氣所含酒精濃度
    超過每公升0.25毫克或血液中酒精濃度超過百分之0.05以上
    者，不得駕車，道路交通安全規則第114 條第2 款有明文規
    定。又按汽車駕駛人，駕駛汽車經測試檢定有酒精濃度超過
    規定標準者，處新臺幣15000 元以上60000 元以下罰鍰，並
    當場移置保管其車輛及吊扣其駕駛執照1 年，並應接受道路
    交通安全講習，道路交通管理處罰條例第24條第1 項第2 款
    、第35條第1 項第1 款亦定有明文。
四、經查：
（一）本件異議人甲○○於上開時、地，駕駛上開營小客車，經
      臺北市政府警察局內湖分局東湖派出所員警攔停進行呼氣
      酒精濃度測試，當場測得其呼氣酒精濃度達每公升0. 65
      毫克，已逾規定不得駕駛車輛之濃度標準，乃依法掣單舉
      發違規，而異議人同一酒後駕車之行為，因同時觸犯刑法
      第185 條之3 之公共危險罪，亦經移送臺灣士林地方法院
      檢察署檢察官偵辦，經該署檢察官於96年1 月1 日以95年
      度偵字第15407 號緩起訴處分確定，緩起訴期間為1 年，
      並於緩起訴處分確定後6 個月內，異議人業已向社團法人
      中華民國智障者家長總會支付新臺幣2 萬元等情，有臺北
      市政府警察局北市警交字第AEV263111 號舉發違反道路交
      通管理事件通知單、臺北市交通事件裁決所北市裁罰字第
      裁22-AEV263111號違反道路交通管理事件裁決書、臺灣士
      林地方法院檢察署95年度偵字第15407 號緩起訴處分書、
      及異議人郵匯社團法人中華民國智障者家長總會收據各1
      份在卷可稽，且為異議人所不爭執，是異議人上揭違規事
      實，足堪認定。
（二）惟按94年2 月5 日公布，於95年2 月5 日施行之行政罰法
      第26條規定：「一行為同時觸犯刑事法律及違反行政法上
      義務規定者，依刑事法律處罰之。但其行為應處以其他種
      類行政罰或得沒入之物而未經法院宣告沒收者，亦得裁處
      之。前項行為如經不起訴處分或為無罪、免訴、不受理、
      不付審理之裁判確定者，得依違反行政法上義務規定裁處
      之。」又其他種類行政罰，係指違反行政法上之義務應受
      「裁罰性」之「不利處分」，依行政罰法第2 條規定，包
      括限制或禁止行為之吊扣證照處分。究其立法理由，一行
      為同時觸犯刑事法律及違反行政法上義務規定時，由於刑
      罰與行政罰同屬對不法行為之制裁，刑罰之懲罰作用較強
      ，故在處罰目的相同且處罰方式相同時，若依刑事法律處
      罰，即足資警惕時，實無一事二罰再處行政罰之必要；且
      刑事法律處罰，由法院依法定程序為之，較符合正當法律
      秩序，應予優先適用，故同時觸犯刑事法律及違反行政法
      上義務規定之行為，行政機關得否科以與刑罰相類之行政
      罰處罰，端視該行為之刑事訴追或審判程序終局結果而定
      ，在刑事訴追、審判程序尚未終局確定前，行政機關自不
      得逕予裁罰；至於罰鍰以外之沒入或其他種類行政罰，因
      兼具維護公共秩序之作用，為達行政目的，行政機關仍得
      併予裁處。
（三）又刑事訴訟法增訂之緩起訴處分規定，以觀察犯罪行為人
      有無施以刑法所定刑事處罰之必要，為介於起訴及微罪職
      權不起訴間之緩衝制度設計。其具體效力依同法第260 條
      規定，在緩起訴期間內，尚無實質確定力可言。且依上揭
      第260 條第1 款規定，於不起訴處分確定或緩起訴處分期
      滿未經撤銷者，仍得以發現新事實、新證據為由，對於同
      一案件再行起訴，是本於同一法理，在緩起訴期間內，其
      效力未定，倘發現新事實、新證據，而認已不宜緩起訴，
      又無同法第253 條之3 第1 項所列得撤銷緩起訴處分之事
      由者，自得就同一案件逕行起訴，原緩起訴處分並因此失
      其效力（94年度台非字第215 號判例參照）。是觸犯刑事
      法律之犯罪行為，除得經檢察官之起訴，並由法院審理後
      ，為有罪科刑、無罪、免訴、不受理、不付審理之裁判外
      ，如檢察官認該行為所涉為死刑、無期徒刑或最輕本刑三
      年以上有期徒刑以外之罪，於參酌刑法第57條所列事項及
      公共利益之維護，認以緩起訴為適當者，得定1 年以上3
      年以下之緩起訴期間為緩起訴處分（刑事訴訟法第253 條
      之1） 。就要件言，緩起訴基本上係認被告有犯罪嫌疑，
      而暫緩起訴，並得科被告予一定之負擔或指示，此與不起
      訴處分係因犯罪嫌疑不足或其他原因，且不得附條件或負
      擔，顯有不同，可知緩起訴處分是一種刑事處罰。又經檢
      察官為「緩起訴」處分者，於「緩起訴」之猶豫期間內，
      檢察官可對其持續觀察，若認其顯無反省警惕之情或根本
      欠缺反省警惕之能力（即符合刑事訴訟法第253 條之3 第
      1 項所列3 款情形）者，得依職權或依告訴人之聲請，將
      「緩起訴」處分撤銷，並依法追訴，亦即在緩起訴處分之
      猶豫期間內，刑事訴追程序仍未終局確定，此與不起訴處
      分確定後，刑事訴追程序終結，檢察官原則上不得就同一
      行為再行起訴之法律效果迥異。縱認緩起訴是附條件的便
      宜不起訴處分，則『條件成就』包含兩個部分，其一是經
      過一定的猶豫期間，其二是緩起訴未經撤銷，兩個條件皆
      成就時，才會產生如同確定不起訴處分之效力。查上開行
      政罰法第26條第2 項並未明列「緩起訴處分」，本不宜擴
      張解釋，且緩起訴處分性質上亦與不起訴處分不同，無適
      用行政罰法第26條第2 項規定之餘地。然而，經檢察官為
      緩起訴處分之行為，如同時違反行政法上義務之規定，因
      已有刑事處罰，此時行政機關若另行依法行政裁罰，無異
      一罪二罰，因此參酌行政罰法第26條之立法意旨，違反行
      政法上義務之行為，若同時亦經檢察官另為緩起訴處分時
      ，行政機關應不得就同一行為，再為與刑罰相類之罰鍰處
      分；且按緩起訴之被告依檢察官緩起訴處分命令，向公益
      團體繳納捐款，係履行檢察官為緩起訴處分命令，性質上
      自屬於處分金，與罰金無異，則道路交通管理處罰條例第
      35條第8 項所規定之罰金，解釋上自應包括依檢察官處分
      命令，而向公益團體繳納捐款在內，異議人既依檢察官之
      緩起訴處分命令，向公益團體繳納捐款，即係履行檢察官
      為緩起訴處分命令，與受刑事處罰無異，自不應再受行政
      裁罰。
（四）本件異議人雖有於上開時地酒後駕車而違反道路交通管理
      處罰條例第35條第1 項第1 款規定之違規行為，惟異議人
      上開酒後駕車之行為，係屬同時觸犯刑事法律及違反行政
      法上義務規定之行為，揆諸前揭規定與說明，罰鍰部分應
      依刑事法律處罰之。於本案中，異議人因上開同一酒後駕
      車行為，業經臺灣士林地方法院檢察署檢察官緩起訴處分
      時，並經檢察官命其向社團法人中華民國智障者家長總會
      支付新臺幣2 萬元在案，詳如前述，此固非刑法所定刑罰
      之種類，然已對異議人名譽、心理產生相當制約並影響異
      議人財產上之權利，亦應可實質該當行政罰法第26條第1
      項之「依刑事法律」之處罰，故該刑案部分之檢察官對於
      異議人所為之緩起訴處分，已產生實質刑罰之效果，而非
      不起訴處分甚明。再道路交通管理處罰條例第35條所規定
      之裁處有關罰鍰部分，係對於過去義務違反而為秩序罰之
      目的與刑事制裁所欲達到保護交通安全之目的相同，二者
      既為相同之目的，且異議人在本案所受緩起訴之制裁亦為
      金錢給付，與原處分中之罰鍰處分均屬相同種類之金錢負
      擔，則處以較重之刑事制裁已足，應無重複處罰之必要。
      至吊扣駕駛執照12個月及施以道安講習部份，乃裁罰性之
      不利處分，為維護交通安全，促使駕駛人於飲酒後能知所
      警惕，實有教導駕駛人了解交通規則並加強其遵循之必要
      ，故依行政罰法第26條第1 項但書之規定，仍得裁處之，
      原處分機關關於異議人此部分之裁處，並無違誤。
（五）另按法官依據法律獨立審判，憲法第80條載有明文。各機
      關依其職掌就有關法規為釋示之行政命令，法官於審判案
      件時，固可予以引用，但仍得依據法律，表示適當之不同
      見解，並不受其拘束；司法行政機關所發司法行政上之命
      令，如涉及審判上之法律見解，僅供法官參考，法官於審
      判案件時，亦不受其拘束，司法院大法官會議解釋釋字第
      216 號解釋意旨可資參照。經觀卷附之交通部95年7 月9
      日交路字第0950006986號函及其內之法務部行政罰法諮詢
      小組會議記錄結論，均僅為行政機關內部之行政解釋，固
      得供法院辦案之參考，惟法院並不受其拘束，附此敘明。
五、綜上所述，原處分機關依道路交通管理處罰條例第35條第1
    項第1 款規定，裁處吊扣異議人駕駛執照12個月及施以道安
    講習之其他種類行政裁罰部分，於法並無不合，異議人就此
    部分亦未表示不服。然原處分裁處異議人罰鍰新臺幣49500
    元之行政裁罰部分，則有未洽，異議人此部分之異議，為有
    理由，自應由本院撤銷該部分之原處分，並另就該部分為不
    罰之諭知。
據上論斷，應依道路交通管理處罰條例第87條第2 項、道路交通
案件處理辦法第20條前段，裁定如主文。
中    華    民    國    97    年    12    月    31    日
                  交通法庭法  官  王美玲
以上正本證明與原本無異。
如不服本裁定，應於裁定送達後5 日內向本院提出抗告狀。
                          書記官  林靜枝
中    華    民    國    97    年    12    月    31    日


司法院資訊處製作；財團法人民間司法改革基金會備份。
